臺灣高等法院民事裁定
111年度抗字第726號
抗  告  人  黃麗芬  
代  理  人  陳柏均律師

上列抗告人因與相對人王江鎮間請求遷讓房屋等事件，對於中華
民國111年4月18日臺灣臺北地方法院111年度補字第371號所為裁
定提起抗告，本院裁定如下：
    主  文
原裁定關於核定訴訟標的價額部分廢棄。
本件訴訟標的價額應核定為新臺幣貳佰柒拾陸萬柒佰陸拾陸元。
    理  由
一、本件抗告意旨略以：伊於原審起訴請求相對人遷讓門牌號碼
    臺北市○○區○○○路0段000巷0○0號、3之6號房屋（下稱大安區
    房屋），及門牌號碼新北市○○區○○○路00巷0號房屋（下稱新
    店區房屋，與大安區房屋合稱系爭房屋，與其坐落之土地合
    稱系爭房地），並依民法第179條規定，請求相對人返還占
    用房屋之相當於租金之不當得利。惟伊係提起請求遷讓房屋
    等訴訟，應以系爭房屋價值為依據，核定訴訟標的價額之標
    準，原裁定逕依內政部地政司不動產交易實價登錄價格，以
    鄰近區域「房地」每平方公尺交易單價計算，分別將系爭房
    屋及其坐落土地之價額一併計算之，而未扣除土地之價值，
    其認定本件訴訟標的價額合計為新臺幣（下同）1億848萬4,
    759元，顯有不當，爰依法提起抗告，請求廢棄原裁定關於
    核定訴訟標的價額部分等語。
二、按訴訟標的之價額，由法院核定；核定訴訟標的之價額，以
    起訴時之交易價額為準；無交易價額者，以原告就訴訟標的
    所有之利益為準；以一訴附帶請求其孳息、損害賠償、違約
    金或費用者，不併算其價額，民事訴訟法第77條之1第1項、
    第2項、第77條之2第2項分別定有明文。次按提起民事訴訟
    ，應依民事訴訟法第77條之13規定，按訴訟標的價額繳納裁
    判費，此為必備之程式；又起訴不合程式或不備其他要件者
    ，法院應以裁定駁回之，但其情形可以補正者，審判長應定
    期間先命補正，此觀民事訴訟法第249條第1項第6款及但書
    規定自明。又房屋及土地為各別之不動產，各得單獨為交易
    之標的，故房屋所有人對無權占有人請求遷讓交還房屋之訴
    ，應以房屋起訴時之交易價額，核定其訴訟標的之價額，不
    得併將房屋坐落土地之價額計算在內。而房屋所有人倘附帶
    請求給付相當於租金之不當得利，亦不得併算其價額（最高
    法院102年度台抗字第429號裁定意旨參照）。
三、經查：
　㈠抗告人於原法院起訴主張，兩造原因結婚共同居住於抗告人
    所有之大安區房屋，惟抗告人另有新店區房屋作為休憩使用
    ，且雙方已於民國103年6月25日同意離婚，相對人即喪失居
    住使用該系爭房屋之權源，然相對人現仍持續無權占用系爭
    房屋，抗告人依民法第767條第1項，請求相對人應將系爭房
    屋返還予抗告人，並依民法第179條規定，請求相對人返還
    相當於租金之不當得利（見北司調卷第7至8頁）。依前開規
    定及說明，本件訴訟標的價額應僅以系爭房屋起訴時之交易
    價值核定之，不含其坐落土地之價額，至於抗告人以一訴附
    帶請求不當得利部分，亦不併算其價額。
　㈡查本件大安區房屋起訴時屋齡約為49年、總面積為295.36平
    方公尺，110年7、8月間鄰近區域近似之房地（屋齡為46年
    、面積95.8平方公尺、4層建物之第4層住宅用途房屋；面積
    94.18平方公尺、四層建物之第2層住宅用途房屋），每平方
    公尺交易單價為26萬9,000元、26萬3,000元，平均每平方公
    尺售價為26萬6,000元，則依此計算大安區房地之交易價格
    約為7,856萬5,760元（計算式：295.36㎡ x266,000元 =78,5
    65,760元）；新店區房屋起訴時屋齡約為27年、總面積為29
    3.92平方公尺，110年2、5月間鄰近區域近似之房地（屋齡
    均為13年、面積246.47、245.48平方公尺、均為3層建物全
    棟住宅用途房屋），每戶交易總價為2,580萬元、2,428萬元
    ，每平方公尺交易單價為10萬4,678元、9萬8,908元，平均
    每平方公尺售價為10萬1,793元，則以此標準計算，新店區
    房地之交易價格約為2,991萬8,999元（計算式：293.92㎡ x1
    01,793元 =29,918,999元，小數點以下四捨五入），此有內
    政部地政司不動產交易實價登錄查詢服務網列印資料可參（
    見原法院卷第11至13頁）。是上開近似之不動產與系爭房地
    之地段相鄰，建物總層數相似，客觀條件均相當，堪認系爭
    房地之交易價格為1億848萬4,759元（即大安區房地之交易
    價格7,856萬5,760元+新店區房地之交易價格2,991萬8,999
    元），尚屬相當，可採為系爭房地起訴時之交易價額。惟因
    上開交易價格並未區分土地及房屋價額，而房屋為折舊性資
    產，房屋價額必因使用年數增加而減少，但土地並無折舊可
    言，故計算系爭房屋交易價額時，即應先計算系爭房屋課稅
    現值佔其坐落土地公告現值及房屋課稅現值總額之比例。而
    大安區房屋110年度之房屋課稅現值為96萬5,300元，起訴時
    土地之公告現值為每平方公尺48萬3,000元，土地面積為444
    平方公尺，抗告人權利範圍為1/6，以此計算大安區房屋占
    房地總價之比例約為2.6%【計算式：965,300元÷〔965,300元
     +（483,000元 x444㎡ x權利範圍1/6）〕≒2.6%】；新店區房
    屋110年度之房屋課稅現值為47萬1,300元，起訴時土地之公
    告現值為每平方公尺4萬5,900元，土地面積為423.03平方公
    尺，抗告人權利範圍為1，則新店區房屋占房地總價之比例
    約為2.4%【計算式：471,300元÷〔471,300元 +（45,900元 x
    423.03㎡ x權利範圍1）〕≒2.4%】，有土地及建物登記第一類
    謄本、110年臺北市稅捐稽徵處與新北市政府稅捐稽徵處房
    屋稅繳款書在卷可稽（見北司調卷第13至19、31至33、39頁
    ）。
　㈢揆諸前揭說明，可知大安區房屋佔房地價值比例約2.6%計算
    ，則大安區房屋起訴時之交易價值為204萬2,710元（計算式
    ：78,565,760元 x2.6% =2,042,710元，小數點以下四捨五
    入）；新店區房屋佔房地價值比例約2.4%計算，則新店區房
    屋起訴時之交易價值為71萬8,056元（計算式：29,918,999
    元 x2.4% =718,056元，小數點以下四捨五入）。故本件訴
    訟標的價額應核定為276萬766元（計算式：2,042,710元 +7
    18,056元 =2,760,766元）。
四、綜上所述，本件訴訟標的價額應核定為276萬766元，原裁定
    逕以大安區房地價額為7,856萬5,760元、新店區房地價額為
    2,991萬8,999元，核定本件訴訟標的價額為1億848萬4,759
    元，未扣除坐落土地之價額，尚有未洽。抗告意旨指摘原裁
    定關於核定訴訟標的價額部分不當，聲明廢棄，為有理由，
    爰由本院將原裁定該部分廢棄，另行核定本件訴訟標的價額
    如主文第2項所示。至原裁定關於核定訴訟標的價額部分既
    經本院廢棄，則關於命補繳裁判費部分即失所附麗，應俟訴
    訟標的價額核定確定後，由原法院另為適法之處理，附此敍
    明。　　
五、據上論結，本件抗告為有理由，爰裁定如主文。
中　　華　　民　　國　　111 　年　　6 　　月　　30　　日
　　　　          民事第二十二庭
                        審判長法  官  張靜女
                              法  官  葉珊谷
                              法  官  朱漢寶
正本係照原本作成。
本裁定除以適用法規顯有錯誤為理由外，不得再抗告。如提起再
抗告，應於收受送達後10日內委任律師為代理人向本院提出再抗
告狀。並繳納再抗告費新臺幣１千元。
中　　華　　民　　國　　111 　年　　7 　　月　　1 　　日
                              書記官  鄭兆璋